【裁判字號】    98,易,3036
【裁判日期】    990316
【裁判案由】    詐欺
【裁判全文】
臺灣板橋地方法院刑事判決              98年度易字第3036號
公  訴  人  臺灣板橋地方法院檢察署檢察官
被      告  乙○○
選任辯護人  林士祺律師
上列被告因詐欺案件，經檢察官聲請以簡易判決處刑（98年度偵
字第13432 號），本院認不宜以簡易判決處刑（原受理案號：98
年度簡字第4897號），改依通常程序審理，判決如下：
    主  文
乙○○無罪。
    理  由
一、公訴意旨略以：被告乙○○明知於犯罪集團專門收集人頭帳
    戶用以犯罪之社會現象層出不窮之際，倘將自己之銀行帳戶
    存摺及金融卡出售、出租或提供他人使用，可能因此供詐欺
    集團成員用以詐騙他人將款項匯入後，再加以提領之用，並
    能預見可能因而幫助他人從事詐欺取財犯罪，竟不違背其本
    意，仍基於幫助他人詐欺取財之不確定故意，於不詳時間、
    地點，將其在聯邦商業銀行（下稱聯邦銀行）富國分行，帳
    號為000000000000號帳戶之存摺、金融卡、金融卡密碼等物
    ，交付姓名年籍不詳之成年人所屬詐欺集團使用，藉以幫助
    上開詐欺集團成員詐欺取財之犯行。嗣該詐欺集團成員意圖
    為自己不法之所有，於民國98年4 月2 日下午6 時30分許，
    以電話向被害人甲○○佯稱，要消費享受油壓，須提供姓名
    與身分證後五碼後，並發送簡訊予被害人，自稱為竹聯幫幫
    派份子，須依指示存款至指定帳戶，否則將對其不利等語，
    使甲○○陷於錯誤，於同日晚間8 時45分許、晚間8 時47分
    許分別以無卡存款方式存入新臺幣（下同）9 萬8,000 元、
    1 萬2,000 元至被告上開帳戶，嗣甲○○發覺有異報警，而
    悉上情，因認被告涉犯刑法第30條第1 項、第339 條第1 項
    之幫助詐欺罪云云。
二、按犯罪事實應依證據認定之，無證據不得認定犯罪事實，刑
    事訴訟法第154 條第2 項定有明文。又認定犯罪事實所憑之
    證據，雖不以直接證據為限，間接證據亦包括在內，然而無
    論直接或間接證據，其為訴訟上之證明，須於通常一般之人
    均不致有所懷疑，而得確信其為真實之程度者，始得據為有
    罪之認定，倘其證明尚未達到此一程度，而有合理之懷疑存
    在時，事實審法院在心證上無從為有罪之確信，自應為無罪
    之判決，最高法院76年度台上字第4986號判例意旨亦可資參
    照。再按認定犯罪事實應依證據，為刑事訴訟法所明定，故
    被告否認犯罪事實所持之辯解，縱屬不能成立，仍非有積極
    證據足以證明其犯罪行為，不能遽為有罪之認定，最高法院
    亦著有30年上字第1831號判例可循。
三、本件公訴人認被告乙○○涉有上開罪嫌，無非係以：(一)被告
    坦承開設上開帳戶之供述；(二)被害人甲○○於警詢時所為關
    於受詐騙而依指示匯款至上開帳戶之指述、被害人提出於98
    年4 月2 日晚間8 時45分許以無摺存款方式存款至被告上開
    帳戶後所列印之自動櫃員機交易明細表1 紙（按另1 紙交易
    明細表被害人業已丟棄）、被告上開帳戶開戶基本資料暨往
    來交易明細表各1 紙等事證，為其論據。
四、訊之被告堅詞否認有何幫助詐欺取財之情事，辯稱伊係從事
    屠宰業並另開設公司販賣家畜脫毛片，因伊配偶掌控伊財務
    ，伊始申設上開帳戶，待客戶存入貨款作為伊私房錢；又因
    生意訂單多經由伊配偶，故僅於客戶自行向伊個人訂貨之際
    ，始請客戶匯款入上開帳戶，伊甚少使用該帳戶；又伊業務
    繁忙，為免久未使用上開帳戶致遺忘金融卡密碼，遂將金融
    卡密碼記載於金融卡背面，並將金融卡放置於伊車牌號碼為
    4131-VJ 號（原車號為2G-0668 號）自用小客車之腳踏墊下
    方；又於98年3 月31日伊前開車輛副駕駛座之玻璃遭人打破
    ，該時僅注意車內少許零錢及回數票遭竊，嗣在同年4 月4
    日清明節左右始發現上開金融卡業已遺失，而旋即於4 月7
    日撥打電話向聯邦銀行掛失上開金融卡；復於98年4 月24日
    請客戶彭清江匯款至上開帳戶而退匯後，伊始知上開帳戶業
    已列為警示帳戶；伊有正當工作，並無動機將上開帳戶之金
    融卡及密碼交付予詐騙集團等語。
五、經查：
  (一)被害人甲○○於98年4 月2 日晚間某時許，撥打報紙刊登之
    廣告電話，欲消費油壓按摩服務，因發現對方應為詐騙人員
    ，隨即掛斷電話，然嗣後接獲某年籍不詳自稱竹聯幫幫派人
    員之人發送簡訊訛稱知悉其身分資料，須依指示存入款項至
    指定帳戶中等語，以此方式施用詐術而使甲○○陷於錯誤，
    依指示先後於同日晚間8 時45分許及晚間8 時47分許，分別
    以無摺存款方式存入9 萬8,000 元及1 萬2,000 元至被告所
    開設之聯邦銀行富國分行帳戶（帳號：000000000000號）之
    事實，此經被害人甲○○於警詢時指陳甚明，並有自動櫃員
    機交易明細表1 紙、被告上開帳戶開戶基本資料暨往來交易
    明細表各1 紙可為佐證，堪為認定。是本件審認之關鍵，即
    在於有無充分之證據，足以認定被告確有基於幫助詐欺之主
    觀犯意，而將其上開帳戶之金融卡與密碼交付他人作為行騙
    指示被害人匯款入戶用途之事實。
  (二)被害人甲○○雖就其受騙過程陳述甚詳，惟並未指陳被告有
    將上開帳戶之金融卡及密碼交付他人使用之情事，是其供述
    尚不足為被告確有此等犯行之證據。而上開帳戶之開戶基本
    資料暨對帳單與往來交易明細表，亦僅能證明被告係於96年
    8 月1 日開設上開帳戶及該帳戶之往來明細等事實，至於被
    告有無將該帳戶存摺、金融卡及密碼交予他人使用之事實，
    徒由上開帳戶資料亦無法得其直接之證明。此外，卷存資料
    亦無任何可為直接證明被告交付金融卡與密碼供他人使用之
    事證。從而公訴人本件起訴就上述待證事實部分，即係在缺
    乏直接證據之情形下，以間接證據透過論理法則之推衍，為
    其論據。
  (三)又以間接證據作為訴訟上之證明，固為法之所許，然既非直
    接之證明，其證明程度較之直接證據而言，尤須達於通常一
    般之人均不致有所懷疑，並可排除其他可能性而得確信其為
    真實之程度者，方得據為有罪之認定。本院認為：
  1.金融卡密碼係金融交易之安全機制，為免遭他人冒用，不應
    將金融卡之密碼記載於金融卡之背面，此固為社會週知之事
    實，然苟帳戶申請人因個性使然而對於安全控管較為疏懈，
    或有其他特別緣由而將金融卡與密碼併放，衡情亦非毫無可
    能，自難概以遽行推斷。再者，現今社會生活，舉凡使用金
    融卡、網路帳戶甚或其他網際網頁之登入皆須設定密碼，從
    而對於各類密碼的使用甚為頻繁，一般人若擁有多組密碼，
    又非頻繁使用時，人之記憶僅得持續一段時日即有模糊或遺
    忘之情事，是衡諸常情，若非持續使用密碼、將各個密碼均
    設為相同之內容或以一定之規則定之，一般人顯難正確記憶
    數組之密碼，則倘若預期該組密碼近期不再使用，將該密碼
    記載於某處藉以提醒，應符合一般經驗法則。本件被告堅稱
    開立上開帳戶之目的係為存放私房錢之用，僅於客戶私下向
    伊訂購貨物之際，始要求客戶將款項匯入上開帳戶，故並未
    經常使用上開帳戶金融卡，為免遺忘金融卡密碼，且因客戶
    匯款後，均旋即將該款項提領出，帳戶內通常無大額存款，
    乃將密碼以油性筆記載於金融卡背面等語。經查，被告上開
    帳戶自96年8 月1 日申設後，除本件被害人存入之款項外，
    僅於96年8 月14日、96年9 月26日、96年11月13日及98年1
    月7 日由第三人「新屋屠宰場」、「陳佩琦」、「高肉股份
    有限公司彭」分別匯入款項至上開帳戶，且被告於前揭匯款
    人匯入款項後，旋即將款提領出，該帳戶之餘額均未存有大
    額款項，此有上開帳戶往來交易明細表附卷可參（見偵查卷
    第14頁），則被告上開所辯應非虛妄。是以被告因甚少使用
    上開帳戶金融卡，且帳戶內均未存放大額存款。故而將密碼
    記載於金融卡背面乙情，衡諸上開說明並無明顯不合事理之
    處。從而雖該詐騙集團知悉被告帳戶之金融卡密碼而得作為
    提款之用，然在別無其他積極事證之情形下，尚不能排除此
    係因被告所辯稱密碼與金融卡同置一處且併為遭竊之情形所
    致，而尚難逕認確為被告交付金融卡與詐騙集團並告知密碼
    之事實。
  2.又較之存摺等金融帳戶資料，帳戶之金融卡體積較小，社會
    一般之人均置於皮包或皮夾內並隨身攜帶，此固為常態，惟
    現今之人同時申設多家金融機構之帳戶，並申請多張金融卡
    以使用，已屬常態，則多數之人多將使用頻率較高之金融卡
    隨身放置，倘使用金融卡之頻率甚低抑或特殊原因，使用人
    將之置放他處，於欲使用之際始拿取該金融卡，亦屬可能。
    經查，證人即信立修車廠負責人曾木煌到院證稱，被告於98
    年3 月31日曾駕駛車輛到其維修廠維修，該時被告車輛之副
    駕駛座車窗碎裂，被告請其趕緊修復，並稱伊欲趕往新竹工
    作等語（見本院簡字卷第25頁），與被告所供述伊駕駛之車
    輛於98年3 月31日當日曾遭他人擊破車窗，伊將車輛駛至維
    修廠維修，並趕赴新竹工作，該時僅發現車內少數零錢及回
    數票遭竊等語大致相符，復有信立輪業有限公司車輛維修單
    在卷可稽（見本院簡字卷第18頁），是以被告供陳伊駕駛之
    車輛之車窗於98年3 月31日遭他人擊破乙情，應屬真實。再
    者，被告甚少使用上開帳戶，且帳戶內均未長期存放有大額
    存款，已如上述。故被告於車輛之車窗遭他人擊破之際，為
    趕赴他處工作，未及注意放置於腳踏墊下、未常使用之金融
    卡是否遺失，與常情亦未相悖。
  3.又按金融存款帳戶，事關存戶個人財產權益之保障，與存戶
    之印鑑章、金融卡結合，其專屬性、私密性更形提高，申請
    人均應妥為保管，倘金融卡遺失，通常亦立即向金融機構申
    報掛失，以防止被他人盜領帳戶內存款，此固為社會之常情
    ，然亦無法推論所有申請人於發現遺失金融卡之際，必立即
    向銀行申報掛失，倘較為鬆懈人確信帳戶內並無大額存款，
    縱為他人使用該遺失之金融卡，自身亦無財產損失之危險，
    亦有遲至他日始向銀行申報掛失之可能。而查被告自偵查至
    本院審理時均供述，伊於98年4 月4 日清明節前後，始發現
    上開帳戶之金融卡遺失，因帳戶內並無存款，故相隔3 至4
    日始撥打電話予聯邦銀行申請掛失止付等語（見偵查卷第30
    頁、本院簡字卷第50頁反面），經核與聯邦銀行函覆被告於
    98年4 月7 日上午9 時27分以語音方式向聯邦銀行申請掛失
    止付乙情相符（見本院簡字卷第63頁），足認被告所稱發現
    金融卡遺失後約3 至4 天以語音方式向銀行申辦掛失之事實
    為真實。則被告雖未於發現上開帳戶金融卡遺失之際，立即
    向銀行申辦掛失，然被告甚少使用上開帳戶之金融卡，且該
    帳戶內僅有少許存款，於主觀上認以帳戶內存款並無遭他人
    盜領之風險，而在發現金融卡遺失後3 至4 日始向銀行申報
    掛失乙情，尚未離於常情。本件苟被告確係基於幫助詐欺取
    財犯意而將該帳戶之金融卡與密碼交予他人使用，衡情應於
    詐騙集團提領詐得款項而獲取利益之後，隨即主動掛失，始
    符合其辯詞，雖公訴人尚質稱被告申報掛失時間與所稱金融
    卡遺失之時間相隔過久，與常情不符云云，惟此項推斷僅係
    事理之推測，尚不得遽此為被告有交付上開帳戶金融卡予詐
    欺集團事實之認定基礎。
  4.復證人彭清江於本院訊問時結證稱，其係被告之客戶，曾向
    被告購買家畜之脫毛片，於98年4 月清明節後被告曾撥打電
    話告知，請其匯款1 萬3,500 元至上開帳戶，其遲至98年4
    月24日始於屏東縣之麟洛郵局匯款，惟嗣後郵局人員撥打電
    話告知，其欲匯入之帳號已列為警示帳戶，因而退匯，其即
    撥打電話告知被告此事等語（見本院簡自卷第51頁），互核
    與被告所稱伊係於證人彭清江告知退匯之際，始知悉上開帳
    戶業已列為警示帳戶等語相符，此外復有郵政跨行匯款申請
    書附卷可憑（見本院簡字卷第36頁），是以證人彭清江於98
    年4 月24日欲匯款1 萬3,500 元至被告上開帳戶，於退匯後
    被告始知上開帳戶業經列為警示帳戶之事實，應屬可採。又
    被告供陳伊存摺、印章係存放於汽車後車廂之備胎下方，未
    與金融卡併同放置而未遺失（見本院卷第99年3 月2 日審判
    筆錄第8 頁）與被告於本院訊問時供稱，伊係於查看存摺之
    帳號後，告知證人彭清江匯款帳號，嗣後欲找尋上開帳戶之
    金融卡，始發現該金融卡業已遺失等語（見本院簡字卷第50
    頁反面）大致相符，則被告於98年3 月底、4 月初找尋存摺
    後，尋存摺上之帳號告知證人彭清江，並請其匯款，嗣後尋
    該金融卡，始發現遺失，復因存摺及印章均未遺失，故伊可
    於臨櫃提款並同時補辦金融卡等語，亦無有違常情。是若被
    告果係於98年4 月2 日（即被害人匯入款項之日）前之某日
    將上開帳戶交付予詐欺集團成員，被告應可知悉上開帳戶日
    後將遭列為警示帳戶，衡情當無可能於98年3 月底、4 月初
    告知證人彭清江匯款至上開帳戶，且直至98年4 月24日證人
    彭清江匯款日止，均未另行請其匯款至其他帳戶之理。從而
    在別無其他積極事證佐據之狀況下，尚難僅以被告上開帳戶
    遭詐騙集團利用指示被害人匯入款項之事實，逕為推認被告
    有意幫助詐騙集團規避查緝風險，而指被告應有將上揭帳戶
    之金融卡提供予他人使用之行為。
  5.再者，雖詐騙集團為確保所得利益，通常不致利用他人遺失
    之金融卡，以免遺失者向金融機構辦理掛失止付，而使金融
    卡失其效用，致無法領取帳戶內不法所得云云。惟查此項論
    理固合於事理，然並無證據可資證明該詐騙集團事實上確僅
    以主動蒐購帳戶資料、金融卡及密碼之方法為取得、保存其
    不法所得為詐騙手法，客觀上實亦不能排除詐騙集團成員利
    用遭竊而遺失帳戶之人不及申報掛失止付之機會，趁隙用為
    詐騙取款之可能性，且縱使遺失金融卡之人及時向金融機構
    辦理掛失止付，該詐騙集團亦僅因而無法獲取該次詐騙所得
    ，並無真實身分揭露或其他不利益可言。是以在無其他證據
    可認被告確有主動交付上開帳戶之金融卡與密碼他人使用之
    情形下，亦難因此遽為不利被告之認定。
  6.揆上，本件被告辯稱上開帳戶之金融卡與密碼遭竊之事實，
    固因欠缺積極證據而難確認屬實，然公訴人及本院依職權調
    查獲取之證據，均難以證明被告有交付金融卡予不認識之他
    人使用之事實，當無從再行推論被告明知帳戶金融卡乃專屬
    性甚高之物品，交付予不明人士使用，極易被利用為取贓之
    犯罪工具，卻仍不違背本意，而容任他人對外得加以使用上
    開帳戶金融卡，而難認被告有幫助詐欺取財之不確定故意。
六、綜上所述，公訴人所舉之證據，其證明程度仍未達於可排除
    合理之懷疑而形成被告有罪之法律上確信之程度，此外，復
    查無其他積極之證據，足認被告有何公訴人所指之犯行，循
    據前開之說明，並基於「罪證有疑，利於被告」之原則，本
    院認被告之犯罪尚屬不能證明，依法應為其無罪之諭知。
七、據上論斷，應依刑事訴訟法第452條、第301條第1項，判決
    如主文。
本案經檢察官陳宣每到庭執行職務。
中    華    民    國    99    年    3     月    16    日
                  刑事第二十二庭  審判長法  官  潘長生
                                        法  官  傅明華
                                        法  官  曹惠玲
上列正本證明與原本無異。
如不服本判決，應於判決送達後10日內敘明上訴理由，向本院提
出上訴狀 (應附繕本) ，上訴於臺灣高等法院。其未敘述上訴理
由者，應於上訴期間屆滿後20日內向本院補提理由書「切勿逕送
上級法院」。
                                        書記官  許育菁
中    華    民    國    99    年    3     月    16    日

司法院資訊處製作；財團法人民間司法改革基金會備份。
